臺灣屏東地方法院民事判決
111年度潮簡字第469號
原      告  聯邦商業銀行股份有限公司


法定代理人  林鴻聯  
訴訟代理人  李映萱  
            李正良律師
被      告  李麗程  
            李林柳枝
            李坤豐  
兼前列二人共
同訴訟代理人李坤輝  
上列當事人間請求撤銷遺產分割登記事件，本院於111年7月13日
言詞辯論終結，判決如下：
    主    文
原告之訴駁回。
訴訟費用由原告負擔。
    事實及理由
壹、程序事項
一、被告李麗程經合法通知，未於言詞辯論期日到場，核無民事
    訴訟法第386 條所列各款情事，爰依原告之聲請，由其一造
    辯論而為判決。　　
二、按訴狀送達後，原告不得將原訴變更或追加他訴，但擴張或
    減縮應受判決事項之聲明者、該訴訟標的對於數人必須合一
    確定時，追加其原非當事人之人為當事人者，不在此限，民
    事訴訟法第255條第1項第3款、第5款分別定有明文。又按繼
    承人有數人時，在分割遺產前，各繼承人對於遺產全部為公
    同共有，民法第1151條亦有明定，而遺產之協議分割係以消
    滅各繼承人就遺產之公同共有關係為目的，故遺產協議分割
    契約，應由全體繼承人參與協議訂立，方能有效成立，是遺
    產之協議分割於繼承人全體有法律上利害關係，提起撤銷遺
    產分割協議及登記等訴訟，其訴訟標的對於繼承人全體必須
    合一確定，係屬固有必要共同訴訟。查本件原告起訴時係以
    李麗程、李**為共同被告，並聲明：「⑴被告間就繼承人李
    明雄或李林柳枝所遺坐落於屏東縣○○鄉○○段000000地號之不
    動產於民國108年9月11日所為遺產分割協議之債權行為及民
    國108年12月5日登記原因為分割繼承所為之所有權移轉登記
    之物權行為均應予撤銷。⑵被告2李**應就系爭土地於民國10
    8年12月5日之所有權移轉登記應予塗銷」（見本院卷第5頁
    ）。嗣於111年6月29日以書狀追加其餘繼承人李坤輝、李坤
    豐為被告，並追加訴之聲明為：「⑴被告間就被繼承人李明
    雄所遺坐落如附表所示之遺產於民國108年11月29日所為遺
    產分割協議之債權行為應予撤銷。⑵被告間就被繼承人李明
    雄所遺坐落如附表所示之遺產於民國108年11月29日所為遺
    產分割繼承登記或納稅義務人變更登記之物權行為均應予撤
    銷。⑶被告2李林柳枝就附表編號1於民國108年11月29日之所
    有權移轉登記應予塗銷。⑷被告2李林柳枝就附表編號2、3之
    未保存登記建物於屏東縣政府財稅局潮州分局所為之屏東縣
    ○○鄉○○村0鄰○○路00號之稅籍編號資料編號：Z00000000000
    之納稅義務人變更登記應予塗銷。⑸訴訟費用由被告渠等共
    同負擔。」（見本院卷第61頁）。核原告起訴時係以李麗程
    、李**為共同被告，上開補正及追加繼承人李林柳枝、李坤
    輝、李坤豐為共同被告及遺產，係固有必要共同訴訟所必須
    ，又所為追加訴之聲明，核屬擴張應受判決事項之聲明，揆
    諸上開規定，於法並無不符，應予准許。
三、按民法第244 條所規定之撤銷權，自債權人知有撤銷原因時
    起，1 年間不行使而消滅，民法第245 條規定甚明。原告行
    使撤銷權是否已逾法定除斥期間，為法院應依職權調查之事
    項，並應先於詐害債權行為之實體要件為審究。經查，原告
    係於111 年2 月8日調閱系爭不動產異動索引時，方知系爭
    不動產於108 年12月5日分割繼承登記予被告李林柳枝名下
    ，有原告提出列印時間為111年2月8日之異動索引在卷可參
    （見本院卷第16頁），而原告於111 年4月27日提起本件訴
    訟，亦有民事起訴狀收文戳章可資參照（見本院卷第4 頁）
    ，是原告知悉被告間為繼承分割登記之行為顯尚未逾1 年，
    故原告於此提起本件撤銷之訴，未逾除斥期間，程序上自無
    不合，合先敘明。　　
貳、實體事項
一、原告主張：被告李麗程積欠原告新台幣（下同）152,501元
    及其利息，原告業已取得執行名義。李麗程之父即訴外人李
    明雄於108年9月11日死亡，遺有如附表所示不動產（下稱系
    爭不動產）。被告李麗程、被告李林柳枝、被告李坤輝、被
    告李坤豐等4人依法為被繼承人李明雄之共同繼承人。詎被
    告李麗程為免遭原告追索，竟與其餘被告書立遺產分割協議
    書，協議將系爭不動產所有權逕由被告李林柳枝辦理分割繼
    承登記，被告李麗程未對被繼承人李明雄聲明拋棄繼承，使
    被告李林柳枝於繼承開始後就取得系爭不動產，被告李麗程
    不為繼承之登記，其處分行為係以財產為標的且屬無償之行
    為。被告李麗程上開行為使其陷於無資力而有害及原告之權
    利，爰依民法第244 條第1 項、第4 項之規定，提起本件本
    件訴訟等語，並聲明：⑴被告間就被繼承人李明雄所遺坐落
    如附表所示之遺產於民國108年11月29日所為遺產分割協議
    之債權行為應予撤銷。⑵被告間就被繼承人李明雄所遺坐落
    如附表所示之遺產於民國108年11月29日所為遺產分割繼承
    登記或納稅義務人變更登記之物權行為均應予撤銷。⑶被告
    李林柳枝就附表編號1於民國108年11月29日之所有權移轉登
    記應予塗銷。⑷被告李林柳枝就附表編號2、3之未保存登記
    建物於屏東縣政府財稅局潮州分局所為之屏東縣○○鄉○○村0
    鄰○○路00號之稅籍編號資料編號：Z00000000000之納稅義務
    人變更登記應予塗銷。⑸訴訟費用由被告渠等共同負擔。
二、被告方面：
㈠、被告李林柳枝、李坤輝、李坤豐部分：被告李林柳枝為已故
    李明雄配偶，為遺產當然繼承人。又遺產繼承登記時被告李
    坤輝、李坤豐及李麗程均已同意放棄繼承登記，且由被告李
    林柳枝名義繼承，可以節省增值稅，況被告李林柳枝、李坤
    輝、李坤豐等3人，非債務人、更非擔保人，並無代償債務
    之理由及義務等語。並聲明：原告之訴駁回。訴訟費用由原
    告負擔。
㈡、被告李麗程未於言詞辯論期日到場，亦未提出書狀作何聲明
    或陳述。　　
三、法院之判斷：
㈠、本件原告主張被告李麗程積欠其債務等情，業據其提出本院1
    10 年度司促字第9974 號支付命令及其確定證明書附卷可稽
    （見本院卷第10至11 頁）。又被告李麗程之被繼承人李明
    雄遺有系爭不動產，被繼承人李明雄死亡後，被告李麗程、
    李林柳枝、李坤輝、李坤豐同為李明雄之繼承人，並未向法
    院聲請拋棄繼承，依法應繼承系爭不動產，渠等於108 年11
    月29日協議分割，將系爭不動產所有權移轉登記予被告李林
    柳枝，並於108 年12 月5日辦妥分割繼承登記等情，有異動
    索引土地登記第二類謄本、本院家事事件公告查詢結果及屏
    東縣潮州地政事務所111年5月16日屏潮地四字第1113042520
    0號函函覆所有權移轉登記相關文件等資料為證（見本院卷
    第16至18、33至41頁），自堪信為真實。
㈡、按債務人應以全部財產對其債務之履行負其責任，故債務人
    因其行為減少責任財產致損害及債權者，債權人為保全債權
    ，依民法第244 條第1 項之規定，固得聲請法院撤銷之。然
    債權人得依民法第244 條規定行使撤銷權者，以債務人所為
    非以其人格上之法益為基礎之財產上之行為為限，且若單純
    係財產利益之拒絕，如贈與要約之拒絕，第三人承擔債務之
    拒絕，繼承或遺贈之拋棄，不許債權人撤銷之。另債權人得
    依民法第244 條規定行使撤銷訴權者，以債務人所為非其人
    格上之法益為基礎之財產上之行為為限，繼承權係以人格上
    之法益為基礎，且拋棄之效果，不特不承受被繼承人之財產
    上權利，亦不承受被繼承人財產上之義務，故繼承權之拋棄
    ，此乃因撤銷權行使之目的，在於保全債務人原有之債權清
    償力，非在增加其清償力，故債務人拒絕財產利益取得之行
    為，不得為撤銷權之標的。況債權人貸予款項時所評估者，
    應係債務人本身之資力，通常不會就債務人之被繼承人資力
    併予評估，故債權人自應以債務人個人之財產為其信賴之基
    礎，其對債務人之被繼承人之期待，難認有保護之必要。縱
    有害及債權，仍不許債權人撤銷之。其次，民法第244 條立
    法理由載明「債務人之法律行為，非以財產為標的者，則與
    債權人之權利無直接的利害關係，自不許債權人聲請撤銷。
    」等語。是則，非以財產為標的者，自非債權人得以聲請撤
    銷。再按繼承人自繼承開始時，除本法另有規定外，承受被
    繼承人財產上之一切權利、義務；繼承人有數人時，在分割
    遺產前，各繼承人對於遺產全部為公同共有，此為民法第11
    48條第1 項前段、第1151條所明定。而民法第244 條所規定
    之撤銷訴權，僅得訴請撤銷債務人之行為，倘債務人之行為
    與他人共同為之，亦僅該債務人之行為得單獨而分離者，始
    得訴請撤銷（最高法院82年度台上字第1355號判決意旨參照
    ）。
㈢、本件被告等人於被繼承人死亡時起即因繼承而公同共有系爭
    遺產，惟此公同共有源自繼承法律關係，較諸一般因法律行
    為而成立之公同共有，顯具有濃厚之身分專屬性，而衡諸社
    會生活常情，遺產之分配往往考量被繼承人生前意願、繼承
    人對被繼承人之貢獻（有無扶養之事實）、家族成員間感情
    、被繼承人生前已分配予各繼承人之財產（贈與之歸扣）、
    承擔祭祀義務等諸多因素，始達成遺產分割協議，則遺產分
    割協議即具有身分專屬性，且該遺產分割協議，係經全體繼
    承人同意而作成，性質上為多數繼承人之共同行為，非僅單
    一債務人之無償贈與行為，實無從將債務人之行為從中單獨
    分離，應不容債權人依民法第244 條規定行使撤銷權，亦即
    被告所為系爭分割協議行為，應非原告得訴請撤銷。從而，
    本件遺產分割協議應不容原告依民法第244 條規定行使撤銷
    權。 
四、綜上所述，原告依民法第244條第1 項、第4項之規定，請求
    ：⑴被告間就被繼承人李明雄系爭不動產於108年11月29日所
    為遺產分割協議之債權行為應予撤銷。⑵被告間就被繼承人
    李明雄系爭不動產於108年11月29日所為遺產分割繼承登記
    或納稅義務人變更登記之物權行為均應予撤銷。⑶被告李林
    柳枝就附表編號1於108年11月29日之所有權移轉登記應予塗
    銷。⑷被告李林柳枝就附表編號2、3之未保存登記建物於屏
    東縣政府財稅局潮州分局所為之屏東縣○○鄉○○村0鄰○○路00
    號之稅籍編號資料編號：Z00000000000之納稅義務人變更登
    記應予塗銷。均無理由，應予駁回。
五、本件事證已臻明確，兩造其餘攻擊防禦方法及證據，核與判
    決之結果，不生影響，爰不一一論列，併此敘明。
六、訴訟費用負擔之依據：民事訴訟法第78條。 
中    華    民    國   111    年    7     月    25    日
                   潮州簡易庭     法  官  吳思怡
以上正本係照原本作成。
如不服本判決，應於送達後20日內，向本院提出上訴狀並表明上
訴理由，如於本判決宣示後送達前提起上訴者，應於判決送達後
20日內補提上訴理由書（須附繕本）。如委任律師提起上訴者，
應一併繳納上訴審裁判費。
中    華    民    國   111    年    7     月    25    日

                                  書記官  蔡進吉
附表：
遺產如下：  編號  名稱 1 土地：屏東縣○○鄉○○段000000地號（權利範圍1/1） 2 建物：屏東縣○○鄉○○村0鄰○○路00號（未辦保存登記）（權利範圍1/1） 3 建物：屏東縣○○鄉○○村0鄰○○路00號（未辦保存登記）（權利範圍50000/100000）